臺灣高等法院高雄分院刑事判決　　　 95年度交上訴字第100號
上　訴　人
即　被　告　丙○○
選任辯護人　洪士宏　律師
　　　　　　林易玫　律師
上列上訴人因公共危險等案件，不服臺灣高雄地方法院94年度交
訴字第138 號中華民國95年10月31日第一審判決（起訴案號：臺
灣高雄地方法院檢察署94年度核退偵字第294 號），提起上訴，
本院判決如下：
     主  文
原判決關於業務過失傷害致重傷暨定執行刑部分均撤銷。
丙○○犯業務過失傷害致人重傷罪，處有期徒刑捌月。
其他上訴駁回。
上開撤銷改判所處之刑，與上訴駁回部分所處有期徒刑捌月，應
執行有期徒刑壹年月。
     事  實
一、丙○○係高雄汽車客運股份有限公司（下稱高雄客運公司）
    之司機，為從事業務之人。民國（下同）93年12月10日下午
    4 時45分許，丙○○駕駛高雄客運公司所有之車號FU-050號
    營業大客車（下稱系爭大客車），沿高雄市○○路由東向西
    行駛，行經建工路654 號前時，適有甲○○駕駛車號YCQ-33
    3 號機車（下稱系爭機車）搭載乙○○行駛於系爭大客車之
    同向右側，丙○○原應注意汽車行駛時，駕駛人應注意兩車
    併行之間隔，並隨時採取必要之安全措施，而當時天候晴、
    日間自然光線、路面無缺陷、道路無障礙、視距良好等情狀
    ，又無其他不能注意之情事，竟疏未注意及此，未保持兩車
    併行之適當間隔，致系爭大客車右側車身不慎擦撞甲○○駕
    駛之系爭機車左後視鏡，致甲○○、乙○○人車倒地，甲○○因而受有腦震盪、頸扭傷需頸圈保護固定、肩胛骨骨折、
    左側臂神經叢損傷、左側第一及第二肋骨骨折合併血胸、耳
    後裂傷3 公分合併手術縫合等傷害，且左側臂神經叢嚴重損
    傷，致左手掌、左腕、左肘以及左肩完全無力喪失功能之重
    傷害；乙○○則受有腦震盪、雙膝擦傷等傷害。詎丙○○於
    駕駛系爭大客車肇事後，明知甲○○及乙○○受傷倒地，竟
    未留在現場處理，亦未報警將上開傷者送醫救治，而繼續駕
    車逃逸。嗣經路人抄下車牌號碼後，經警循線查獲上情。
二、案經甲○○、乙○○告訴及高雄市政府警察局三民第二分局
    報請臺灣高雄地方法院檢察署檢察官偵查起訴。
    理  由
壹、程序方面（證據能力之審查）：
    按被告以外之人於審判外之陳述，雖不符刑事訴訟法第 159
    條之1 至之4 等4 條之規定，然若當事人於審判程序中同意
    作為證據，法院審酌該言詞陳述或書面陳述作成時之情況，
    認為適當者，亦得為證據；又當事人、代理人或辯護人於法
    院調查證據時，知有刑事訴訟法第159 條第1 項不得為證據
    之情形，而未於言詞辯論終結前聲明異議者，視為有前項之
    同意，同法第159 條之5 定有明文。此立法意旨在於傳聞證
    據未經當事人之反對詰問予以核實，原則上先予排除。惟若
    當事人已放棄反對詰問權，於審判程序中表明同意該等傳聞
    證據可作為證據；或於言詞辯論終結前未聲明異議，基於尊
    重當事人對傳聞證據之處分權，及證據資料愈豐富，愈有助
    於真實發見之理念，且強化言詞辯論主義，使訴訟程序得以
    順暢進行，上開傳聞證據亦均具有證據能力。本件檢察官、
    辯護人及被告於本院準備程序時，就原審判決所引用各項證
    據（含傳聞證據、非傳聞證據及符合法定傳聞法則例外之證
    據）之證據能力均明示同意有證據能力（見本院卷第28頁）
    ，且於本院言詞辯論終結前，檢察官、辯護人及被告對於卷
    附具有傳聞證據性質之證據，既均已知其情，均未聲明異議
    ，本院認該具有傳聞證據性質之證據，並無任何違法取證之
    不適當情形，以之作為證據使用係屬適當，自得採為認定事
    實之證據。
貳、實體方面：
一、訊據上訴人即被告丙○○（下稱被告）雖坦承於上開時間駕
    駛系爭大客車經過上開事故現場之事實，然矢口否認有何業
    務過失重傷害及肇事逃逸之犯行，辯稱：伊當時從後照鏡有
    看到告訴人甲○○之機車及人倒地，但伊並未擦撞甲○○駕
    駛之機車，且甲○○所受之傷並非重傷害，伊既無肇事，無
    肇事逃逸之故意云云。
二、經查：
  (一)被告上揭肇事致人重傷及傷害、逃逸之事實，業據證人即告
    訴人甲○○及乙○○於原審審理時當庭指認系爭大客車即為
    肇事車輛，並證述：渠等係被高雄客運公司之系爭大客車右
    側車身擦撞到機車之左後視鏡，導致人車倒地，系爭大客車
    車身是黃色的等語在卷（見原審卷第177 至183 頁、第183
    至189 頁），並有道路交通事故現場圖、道路交通事故調查
    報告表、交通事故談話紀錄表各1 份、現場照片5 張、高雄
    醫學大學附設中和紀念醫院94年10月28日函文1 件、診斷證
    明書3 張、甲種診斷證明書1 張、台北榮民總醫院診斷證明
    書2 張、身心殘障手冊1 份附卷可稽。另參以檢察官偵查中
    ，檢察事務官於94年7 月8 日現場勘驗系爭大客車及機車，
    發現系爭大客車右側車身有擦痕，距離地面114 公分，而系
    爭機車左後照鏡亦有擦痕，且該後照鏡距離地面亦為114 公
    分，有履勘現場筆錄1 份及照片13張在卷可參（見偵卷第18
    頁、第19至26頁），則系爭大客車及機車上之擦痕跡證既相
    吻合，且與上開證人證述之情節相符，益證被告確有於上開
    時、地駕車肇事致人重傷及傷害。至被告雖抗辯：告訴人於
    警詢及偵查時指訴撞到機車手把，審判時卻稱撞到機車左後
    照鏡，前後不一云云，然依一般常情，機車後照鏡係裝置於
    手把旁，2 者位置甚為相近，且車禍發生時，被撞擊者常因
    事出突然，處於緊張慌忙狀態，而導致無法準確辨識擦撞處
    是機車手把或後照鏡，是告訴人就此前後指訴雖有不一，亦
    屬於合理之誤認，並不影響本院對於上開事實之判斷，被告
    之抗辯，無足採信。
  (二)按汽車行駛時，駕駛人應注意兩車併行之間隔，並隨時採取
    必要之安全措施，道路交通安全規則第94條第3 項定有明文
    。而告訴人及被告對於系爭大客車及機車係併行行駛之事實
    ，均不爭執，則依首開規定，被告於行駛時，應注意兩車併
    行之間隔，並隨時採取必要之安全措施。又本次事故發生時
    天候晴、光線充足、路面無缺陷、視距無障礙，有交通事故
    調查報告表1 紙附卷可稽，且被告當時又無不能注意之情事
    ，而據證人即告訴人甲○○及乙○○於原審審理時證述：系
    爭大客車係從渠等之左後方駛來，並一直往右邊靠近等語，
    顯示被告於行駛時，並未保持兩車併行之間隔，且未隨時採
    取必要之安全措施，因而於上開路口擦撞告訴人人車甚明。
    而原審依被告之聲請將本案送請高雄市政府交通局車輛行車
    事故鑑定委員會及高雄市車輛行車事故覆議鑑定委員會鑑定
    （見原審卷第50、131 頁），上開鑑定委員會及覆議鑑定委
    員會鑑定結果，亦均認被告超車未保持安全間隔，為肇事原
    因，甲○○無肇事原因明確（見原審卷第124 、第14 8 頁
    ）。被告空言否認有何過失責任，顯屬卸責之詞，不足採信
    。是被告對於本件車禍肇事之發生，應負過失責任，堪以認
    定。
  (三)按毀敗一肢以上之機能者為重傷，修正前刑法第10條第4 項
    第4 款定有明文（被告行為後，該條款修正增列「或嚴重減
    損」，擴大重傷害之範圍，現行法並未有利於被告，應依修
    正前舊法規定，認定重傷害之範圍）。告訴人甲○○因本件
    車禍因而受有腦震盪、頸扭傷需頸圈保護固定、肩胛骨骨折
    、左側臂神經叢損傷、左側第一及第二肋骨骨折合併血胸、
    耳後裂傷3 公分合併手術縫合等傷害，且左側臂神經叢嚴重
    損傷，致左手掌、左腕、左肘以及左肩完全無力喪失功能之
    傷害，且歷經其甲○○之左手掌、左腕、左肘以及左肩既已
    完全無力喪失功能，有高雄醫學大學附設中和紀念醫院診斷
    證明書（見警卷第15頁）、甲種診斷證明書（見偵卷第16頁
    ）各1 份、94年10月28日函1 件附卷可稽（見原審卷第55頁
    ）；而甲○○因左側神經叢損傷，符合身心障礙資格，亦有
    台北榮民總醫院診斷證明書1 張、身心殘障手冊1 份（見偵
    卷第15頁、第12頁）附卷可稽，已足認被害人甲○○之左手
    臂已完全喪失功能，達於一肢毀敗之程度。被告雖辯稱：告
    訴人甲○○僅受有普通傷害云云，然本院函詢高雄醫學大學
    附設中和紀念醫院結果，被害人甲○○左側神經叢嚴重損傷
    ，以致手掌伸握、手肘動作及手腕關節運動功能全部喪失，
    且有持續麻痛現象等情，有該院96年1 月24日高醫附行字第
    0960000228號函附卷足憑（見本院卷第51頁），被害人甲○○之左手臂運動功能既已喪失，其已達毀敗1 肢機能之重傷
    害程度無疑。被告所辯，核屬飾卸之詞，不足採信。另被害
    人乙○○因本件車禍則受有腦震盪、雙膝擦傷等傷害，有高
    雄醫學大學附設中和紀念醫院診斷證明書1 張附卷足稽（見
    警卷第16頁）。本件被告之上開過失犯行，與甲○○之重傷
    害及乙○○之傷害結果間確具有相當之因果關係甚明。
  (四)證人即告訴人甲○○及乙○○於原審審理時證述：人車倒地
    後，系爭大客車並未停車，司機也沒有下車查看，系爭大客
    車一直往前開等語，核與證人即到場處理之員警林俊宏於原
    審審理時證稱：路人報案後，由我通知被告到案，被告約過
    了1 個小時才到案等語相符，且被告對於上開事實亦不爭執
    ，應堪信為真實。被告於警詢、檢察官偵查中均供稱：伊從
    後照鏡有看到告訴人甲○○及乙○○在我後面人車倒地，我
    怕被誣賴，所以並未下車等語（見警卷第4 頁、偵卷第10頁
    ），被告當時既有肇事行為，且已從後照鏡知悉告訴人人車
    倒地，而以本件車禍係大客車撞擊機車之情形，被告應可預
    見告訴人可能因此而受傷，然其仍於肇事後繼續駕車駛離車
    禍現場，而未對告訴人施以及時之救護，亦未向警方報案，
    已堪認其肇事後逃逸之犯行。
  (五)綜上所述，被告業務過失傷害致重傷、傷害及肇事逃逸犯行
    洵堪認定，其上開所辯各情，無非卸責之詞，不足採信。本
    件事證明確，被告上開犯行，均堪以認定。
三、查被告丙○○係受僱於高雄客運公司擔任大客車司機（見警
    卷第2 頁），為從事駕駛業務之人。核被告所為，係犯刑法
    第284 條第2 項前段之業務過失傷害罪、同條項後段之業務
    過失傷害致重傷罪及同法第185 條之4 之肇事逃逸罪。被告
    上開業務過失傷害及業務過失致重傷罪犯行，係1 行為而犯
    數罪名之想像競合犯，應依刑法第55條規定從1 重之業務過
    失傷害致重傷罪論斷。被告上開業務過失致重傷及肇事逃逸
    犯行間，犯意各別，罪名互殊，應分論併罰。
四、原審認被告肇事逃逸部分罪證明確，因而適用刑法185 條之
    4 規定，並審酌被告未於肇事後下車救助傷者，反而駕車逃
    逸，犯後又飾詞否認犯行，未與被害人達成民事和解，犯後
    態度不佳等一切情狀，此部分量處被告有期徒刑8 月。經核
    原判決此部分認事用法均無不合，量刑亦屬允當。被告上訴
    意旨空言否認此部分犯行，指摘原判決此部分不當，為無理
    由，應予駁回。
五、原審認被告業務過失傷害致重傷部分罪證明確，予以論罪科
    刑，固非無見；惟按「刑法第10條第4 項第6 款所謂其他於
    身體或健康有重大不治或難治之傷害，係指不合於前5 款所
    列舉之重傷，自不包括毀敗一肢以上之機能在內」（最高法
    院30年上字第445 號、54年台上字第460 號判例參照）。原
    審既認被害人甲○○左手掌、左腕、左肘及左肩已完全喪失
    功能，自已達毀敗一肢之程度，卻認甲○○係受其他於身體
    或健康有重大不治或難治之傷害，係符合刑法第10條第4 項
    第6 款之重傷害，顯有違誤。被告上訴意旨空言否認此部分
    犯行，指摘原判決此部分不當，雖無理由。惟原判決關於此
    部分既有上開可議之處，即屬無可維持，本院自應將原判決
    關於此部分予以撤銷改判。審酌被告身為職業大客車司機，
    對於行車安全自應負較高注意義務，其於行駛時，竟未注意
    保持兩車併行之間隔，且未隨時採取必要之安全措施，因而
    過失撞擊告訴人等2 人倒地受傷，告訴人甲○○並因本件車
    禍而受有左側臂神經叢嚴重損傷，致左手掌、左腕、左肘以
    及左肩完全無力喪失功能等重傷害，被告犯罪情節及造成之
    損害非輕，犯後又飾詞圖卸，未見悔意，且仍未與告訴人等
    達成民事和解等一切情狀，爰就此部分量處有期徒刑8 月。
    並與上開上訴駁回部分所處之刑，定其應執行刑為有期徒刑
    1 年3 月 。
據上論斷，應依刑事訴訟法第368 條、第369 條第1 項、第364
條、第299 條第1 項前段，刑法第2 條第1 項前段、第284 條第
2 項、第185 條之4 、第55條、第51條第5 款，罰金罰鍰提高標
準條例第1 條前段，判決如主文。
本案經檢察官許月雲到庭執行職務。
中　　華　　民　　國　　96　　年　　2 　　月　　15　　日
                  刑事第四庭    審判長法官　蕭權閔
                                      法官　陳吉雄
                                      法官　林水城
以上正本證明與原本無異。
業務過失傷害致重傷部分不得上訴。
肇事逃逸部分如不服本判決應於收受本判決後10日內向本院提出
上訴書狀，其未敘述上訴理由者，並得於提起上訴後10日內向本
院補提理由書狀（均須按他造當事人之人數附繕本）「切勿逕送
上級法院」。
中　　華　　民　　國　　96　　年　　2 　　月　　15　　日
　　　　　　　　　　　　　　　　　　書記官　吳新貞
附錄本判決論罪科刑法條：
刑法第284條第2項
從事業務之人，因業務上之過失傷害人者，處1 年以下有期徒刑
、拘役或1,000 元以下罰金，致重傷者，處3 年以下有期徒刑、
拘役或2,000元以下罰金。
刑法第185條之4
駕駛動力交通工具肇事，致人死傷而逃逸者，處6 月以上5 年以
下有期徒刑。
